臺灣高等法院刑事判決
109年度上易字第2357號
上  訴  人  臺灣士林地方檢察署檢察官
被      告  許志強



上列上訴人因被告違反毒品危害防制條例案件，不服臺灣士林地
方法院109年度易字第588號，中華民國109年9月30日第一審判決
（起訴案號：臺灣士林地方檢察署109年度毒偵字第629號），提
起上訴，本院判決如下：
    主  文
上訴駁回。
    理  由
一、公訴意旨略以：被告甲○○基於施用第二級毒品之犯意，於民
    國109年2月27日為警採尿前96小時內某不詳時間，在新北市
    ○○區○○○路0號之公共廁所，以將毒品置入玻璃球後燒烤吸食
    煙霧之方式，施用第二級毒品甲基安非他命1次。嗣於109年
    2月27日18時許，經警持搜索票至被告位於新北市○○區○○街0
    00號3樓住家內執行搜索，並經其同意採集尿液送驗，結果
    呈安非他命、甲基安非他命陽性反應，因認被告涉犯毒品危
    害防制條例第10條第2項之施用第二級毒品罪嫌。
二、原判決意旨略以：
　㈠被告前因施用毒品案件，經法院裁定送觀察、勒戒後，認無
    繼續施用毒品傾向，於100年1月14日執行完畢釋放出所，並
    由臺灣士林地方檢察署檢察官以99年度毒偵字第1787號為不
    起訴處分確定，其後被告雖屢犯施用毒品罪，然均未曾接受
    觀察、勒戒或強制戒治之執行，亦未經檢察官為附命緩起訴
    處分之戒癮治療等情，有本院被告前案紀錄表在卷可佐。因
    此，被告於109年2月27日為警採尿前96小時內某不詳時間，
    犯本案施用第二級毒品犯行，顯與其最近1 次因施用毒品而
    經觀察、勒戒執行完畢釋放之100年1月14日相距已逾3年，
    依前述規定及說明，本案即應再予觀察、勒戒或強制戒治。
　㈡而毒品危害防制條例第35條之1 之立法理由固載明：「關於
    具體案件適用新舊法之說明如下：若該等案件於修正施行前
    已繫屬於法院或少年法院（地方法院少年法庭）者，為求程
    序之經濟，法院或少年法院（地方法院少年法庭）應依修正
    施行後之規定處理，即應依職權為觀察、勒戒或強制戒治之
    裁定。依修正施行後之規定，受觀察、勒戒人無繼續施用傾
    向者或強制戒治期滿後，應為不起訴處分或不付審理之裁定
    者，法院或少年法院（地方法院少年法庭）應為免刑之判決
    或不付審理之裁定。」然立法者於立法說明所為立法指示，
    固為法律解釋方法之一種即歷史解釋，但法院仍應參酌法律
    規定之文義、目的、整體法律規範之體系為綜合判斷。而觀
    毒品危害防制條例第35條之1第2款後段規定「依修正後規定
    應為不起訴處分或不付審理之裁定者，法院或少年法院（地
    方法院少年法庭）應為免刑之判決或不付審理之裁定」之文
    義，所謂法院應為「免刑之判決」之情況，係以檢察官有應
    為不起訴處分之情形為前提，法院始能為免刑之判決，若有
    為不起訴處分以外其他處分之可能性時，法院自無從適用該
    款後段規定為被告免刑之判決，應依首揭說明，認為本案訴
    訟條件欠缺且無從補正，為不受理之判決。而所謂檢察官有
    無為其他不起訴處分以外其他處分之可能性，依修正後毒品
    危害防制條例第20條第3 項、第23條第2 項於立法理由所揭
    示之施用毒品者具「病患性犯人」之特質，並參諸世界各國
    之醫療經驗及醫學界之共識，認施用毒品成癮者，其心癮甚
    難戒除，乃放寬觀察、勒戒或強制戒治制度之適用時機，以
    協助施用者戒除毒癮。而毒品危害防制條例除前揭有關觀察
    、勒戒及強制戒治之規定外，該條例第24條亦同時規定檢察
    官得不適用前開規定，而依職權決定予被告附命完成戒癮治
    療之緩起訴處分。此等規定，亦係考量施用毒品者具「病患
    性犯人」之特質，給予檢察官於徵詢醫療機構或其他相關機
    關（構）之意見後，若認被告以緩起訴為適當者，得為附命
    完成戒癮治療之緩起訴處分，俾利檢察官選擇最有利於施用
    毒品者戒除毒癮之方式，協助施用毒品者戒除毒癮。是檢察
    官若認為被告尚有依毒品危害防制條例第24條為附命完成戒
    癮治療緩起訴處分之可能性時，即非屬毒品危害防制條例第
    35條之1 第2 項後段所規定之情形。又上述附命完成戒癮治
    療之緩起訴處分，非法院所得為之，而為檢察官所獨占之起
    訴裁量權，若依前述立法說明，於檢察官未及審酌行使前揭
    裁量權前由法院依職權為觀察、勒戒，不啻剝奪被告可能受
    有附命完成戒癮治療之緩起訴處分等非拘束人身自由處分之
    可能性，顯與毒品危害防制條例規範之目的、體系均有違背
    。故於此情形法院自不宜逕依毒品危害防制條例第35條之1 
    第2 款後段規定，遽予認定有應為不起訴處分之情形，而逕
    命依職權為觀察、勒戒或強制戒治之裁定；且因此時訴訟條
    件已有欠缺，對被告權益已生重大影響，依第35條之1第2 
    款規定立法說明所揭示之理由，亦無從治癒此一訴訟條件欠
    缺之瑕疵，是檢察官依修正前毒品危害防制條例規定提起公
    訴，起訴程序固未違背當時之規定，然依新修正之毒品危害
    防制條例規定，本案已不得追訴，本案起訴程序即已違背規
    定，應諭知不受理判決，並不經言詞辯論為之等語。
三、檢察官上訴意旨略以：
　㈠依新修正毒品危害防制條例第20條之立法理由可知，該條適
    用之對象，應限於觀察勒戒或強制戒治執行完畢釋放後，3
    年後「始再」有施用第一、二級毒品行為者，是被告若於觀
    察勒戒或強制戒治執行完畢釋放後，3年內即已再犯施用第
    一、二級毒品之罪者，即不合上開規定所稱之3年後始再犯
    之情形，自無從依該規定予以觀察勒戒或強制戒治，而應依
    同條例第10條處罰。被告前因施用毒品案件，經觀察、勒戒
    後，認無繼續施用毒品傾向，於100年1月14日執行完畢釋放
    出所，並經臺灣士林地方檢察署檢察官以99年度毒偵字第17
    87號為不起訴處分確定；復再因施用毒品案件，於100年間
    經法院判刑確定，有被告之全國刑案查註資料表在卷可參，
    則依前揭說明，被告於觀察勒戒執行完畢釋放後，3年內又
    再犯施用毒品案件，本案檢察官起訴即無不合，原審逕為不
    受理判決有適用法則不當之違誤。
　㈡毒品危害防制條例第35條之1規定之立法理由亦載明：「關於
    具體案件適用新舊法之說明如下：若該等案件於修正施行前
    已繫屬於法院或少年法院（地方法院少年法庭）者，為求程
    序之經濟，法院或少年法院（地方法院少年法庭）應依修正
    施行後之規定處理，即應依職權為觀察、勒戒或強制戒治之
    裁定。依修正施行後之規定，受觀察、勒戒人無繼續施用傾
    向者或強制戒治期滿後，應為不起訴處分或不付審理之裁定
    者，法院或少年法院（地方法院少年法庭）應為免刑之判決
    或不付審理之裁定。」是依前開立法理由，縱原審判決認本
    案起訴程序違背規定，亦應逕為觀察勒戒裁定，尚非逕為不
    受理判決；且附命完成戒癮治療之緩起訴處分，係屬檢察官
    於偵查中之職權，檢察官既已選擇提起公訴，即無未及審酌
    裁量權之問題，原審亦有判決違背法令之違誤云云。
四、按起訴之程序違背規定者，法院應諭知不受理之判決；又對
    於原審諭知不受理之判決上訴時，第二審法院認其為無理由
    而駁回上訴，得不經言詞辯論為之，刑事訴訟法第303條第1
    款、第372條分別定有明文。
五、經查：
  ㈠本次修正之毒品危害防制條例第20條第3項及第23條第2項，
    雖僅將原條文之再犯期間由「5年」改為「3年」，惟鑑於將
    施用毒品者監禁於監獄內，僅能短期間防止其接觸毒品，因
    慣用毒品產生之「心癮」根本無法根除，並慮及毒品危害防
    制條例施行多年累積之戒毒經驗及實效，暨逐步擴充之醫療
    、戒癮機構、專業人力、社區支援系統等資源，尤以本次毒
    品危害防制條例第24條修正，擴大檢察官對施用毒品者附條
    件緩起訴處分之範圍，使其能視個案具體情形給予適當多元
    社區處遇。本次修正後對於施用毒品者之思維，自應與時俱
    進，擺脫以往側重於「犯人」身分之處罰，著重其為「病患
    」之特質，並以「治療」疾病為出發點，重新評價前揭所謂
    「3年後再犯」之意義。又毒品戒除不易，須經長期且持續
    之治療，施用毒品者既被視為「病患性犯人」，最佳處遇方
    式即為治療。對於施用毒品者之治療方式，有機構外之處遇
    （如自行赴醫院戒癮、附命完成戒癮治療緩起訴處分等），
    或機構內之觀察、勒戒或強制戒治；至對施用毒品者科以刑
    罰，無非在運用刑罰之一般預防功能以嚇阻毒品之施用。監
    獄為執行場所而非戒癮專責機構，針對施用毒品者及其再犯
    之特性，法務部於106年12月5日頒訂之「科學實證之毒品犯
    處遇模式計畫」，目的即是積極引進地區醫療體系之協助，
    提供毒癮戒治，落實社區追蹤輔導及治療之銜接，俾修復創
    傷、預防再犯。惟刑罰因涉及人身自由之基本權，故於施用
    毒品初犯時皆以傳統之機構外或機構內處遇方式治療，如再
    施用毒品時，始科以刑事責任。而當刑罰處遇仍不能有效幫
    助施用毒品者改善惡習時，即表示無法以此方式發揮治療效
    果，若繼續施以刑罰只具懲罰功能，不僅無法戒除毒癮，更
    漸趨與社區隔離，有礙其復歸社會。基於憲法應保障人民之
    生存權，及根據每個國民生存照顧需要提供基本給付之理念
    ，為協助施用毒品者戒除毒癮復歸社會，對於經監獄監禁處
    遇後仍再犯之施用毒品者，更應恢復以機構內、外之治療協
    助其戒除毒癮。此即本次修正毒品危害防制條例第20條第3
    項關於施用毒品者所謂「3年後再犯」究何所指之立法真諦
    。除檢察官優先適用第24條命附條件緩起訴處分處遇（不論
    幾犯，亦無年限）外，對於施用毒品初犯者，即應適用第20
    條第1項、第2項為機構內之觀察、勒戒或強制戒治；若於上
    開機構內處遇執行完畢釋放後，於「3年內再犯」者，依第2
    3條第2項規定，應依法追訴；倘於「3年後再犯」自應再回
    歸到傳統醫療體系機構內重為觀察、勒戒或強制戒治之治療
    。是對於戒除毒癮不易者，唯有以機構內、外處遇及刑事制
    裁等方式交替運用，以期能控制或改善其至完全戒除毒癮。
    綜上，對於毒品危害防制條例第20條第3項及第23條第2項所
    謂「3年後（內）再犯」，應跳脫以往窠臼，以「3年」為期
    ，建立「定期治療」之模式。其規定中所謂「3年後再犯」
    ，只要本次再犯（不論修正施行前、後）距最近1次觀察、
    勒戒或強制戒治執行完畢釋放，已逾3年者，即該當之，不
    因其間有無犯第10條之罪經起訴、判刑或執行而受影響（最
    高法院刑事大法庭109年度台上大字第3826號裁定意旨參照
    ）。
  ㈡本件被告前因施用毒品案件，經法院裁定送觀察、勒戒後，
    認無繼續施用毒品傾向，於100年1月14日執行完畢釋放出所
    ，並由臺灣士林地方檢察署檢察官以99年度毒偵字第1787號
    為不起訴處分確定，被告其後並於3年內再犯施用毒品罪等
    情，有本院被告前案紀錄表在卷可稽。檢察官認本案被告施
    用第二級毒品甲基安非他命之時間為109年2月27日為警採尿
    前96小時內某時許，距被告上開最近1次觀察、勒戒執行完
    畢釋放之100年1月14日，已逾3年，縱被告於其間曾多次因
    犯施用毒品案件，經起訴、判刑或執行，依前揭說明，仍應
    依修正後之毒品危害防制條例第20條第3項、現行第24條等
    規定，由檢察官基於一次性之整體規劃而重啟處遇程序，具
    體審酌個案情節，裁量聲請法院裁定觀察、勒戒或為附命完
    成戒癮治療之緩起訴處分，抑或為其他適法處理，而非逕予
    起訴或聲請簡易判決處刑。詎檢察官就本案起訴，自有起訴
    之程序違背規定之情事，原審法院依刑事訴訟法第303條第1
    款、第307條規定諭知公訴不受理之判決，且不經言詞辯論
    為之，於法核無不合。檢察官上訴意旨雖主張新修正施行之
    毒品危害防制條例應與過往實務對施用毒品送觀察、勒戒之
    見解為同一法理之解釋，應認本件檢察官起訴適法，進而指
    摘原判決諭知公訴不受理，認事用法未洽；再依同條例第35
    條之1規定，原審法院倘若認被告應受觀察、勒戒，亦應依
    職權為觀察、勒戒之裁定云云，顯與新修正毒品危害防制條
    例之修法意旨：「放寬施以觀察、勒戒或強制戒治之適用時
    機之寬厚刑事政策」不合，檢察官之上訴為無理由，應予駁
    回，並不經言詞辯論為之。
據上論斷，應依刑事訴訟法第368條、第372條，判決如主文。
本案經檢察官黃德松提起公訴，檢察官江玟萱提起上訴。
中　　華　　民　　國　　109 　年　　12　　月　　31　　日
                  刑事第十九庭  審判長法　官  曾淑華
                                      法　官  王美玲
                                      法　官  許文章
以上正本證明與原本無異。
不得上訴。
                                      書記官  范家瑜
中　　華　　民　　國　　109 　年　　12　　月　　31　　日